【裁判字號】    88,上更(二),190
【裁判日期】    890627
【裁判案由】    瀆職
【裁判全文】
臺灣高等法院高雄分院刑事判決                八十八年度上更(二)字第一九號
    上  訴  人
    即  被  告  庚○○
    上  訴  人
    即  被  告  辛○○
                丑○○
    右二人共同
    選任辯護人  鄭國安
                陳裕文    律師
                吳麗珠
    上  訴  人
    即  被  告  丙○○
                癸○○
                卯○○○
                寅○○
                乙○○
    右五人共同
    選任辯護人  吳建勛
                吳賢明
                游雪莉
    上  訴  人
    即  被  告  己○○
                戊○○
                壬○○
    右三人共同
    選任辯護人  葉武侯
    上  訴  人
    即  被  告  丁○○
    選任辯護人  沈榮生
    上  訴  人
    即  被  告  子○○
右上訴人因職案件，不服臺灣屏東地方法院八十三年度訴字第九五０號中華民國八
十四年五月十一日第一審判決（起訴案號：臺灣屏東地方法院檢察署八十三年度偵字
第五六八九、五八九九、六六七八號），提起上訴，判決後，經最高法院第二次發回
更審，本院判決如左：
    主  文
原判決關於庚○○、癸○○、辛○○、寅○○、乙○○、丑○○、丙○○、己○○、
丁○○、戊○○、卯○○○、壬○○、子○○部分撤銷。
庚○○、寅○○、丁○○、癸○○、己○○、丑○○、戊○○、丙○○、卯○○○、
壬○○、辛○○、乙○○、子○○均無罪。
    理  由
一、甲訴意旨略以：被告庚○○、癸○○、辛○○、寅○○、己○○、乙○○、丑○○、丁○○、戊○○、丙○○、卯○○○、壬○○、子○○及已判刑確定之洪瑞
    信等十四人係屏東縣屏東市第十三屆（以下簡稱：本屆）市民代表會之市民代表
    ，於八十三年八月一日宣誓就職之後，均係屬依法令從事於甲務之人員，明知市
    民代表會主席、副主席選舉，採無記名投票方式，不得將投票內容出示於他人，
    竟以洩漏國防以外應秘密文書之犯意，除子○○外，均互為謀議，分別基於連續
    概括犯意，於八十三年八月一日上午，於屏東縣屏東市市民代表會議事廳，本屆
    市民代表會市民代表宣誓就職典禮後，依次選舉主席、副主席時，按原先之計劃
    ，於候選人丙○○、王文田部分向票正面直線折出，在癸○○、丑○○部分，直
    線向票背面折入，如是折法，即將圈選之候人庚○○亮出，嗣副主席選舉時，幾
    均在選票候選人癸○○、丑○○處，向票正面直線折出，在丙○○、王文田處，
    向票背面直線折入，如是亦將圈選洪瑞信之部分亮出，任令市民代表推選出之主
    任監察員寅○○、監察員丁○○、洪瑞信假借職務上之權力、機會、方法在旁，
    得以刺探票載內容，並即計算票數，以為事前謀議之印證，子○○亦本於概括犯
    意，於選舉主席、副主席之際，故將選票內容出示，以表明並未投給其他黨派外
    之人。當日選舉結果，庚○○、洪瑞信果然各以十三票當選本屆市民代表會主席
    、副主席。而認被告庚○○、癸○○、辛○○、寅○○、乙○○、丑○○、丙○○、己○○、丁○○、戊○○、卯○○○、壬○○、子○○涉有刑法第一百三十
    二條第一項之罪名，及被告寅○○、丁○○涉有刑法第一百四十八條之罪嫌。
二、本件甲訴人認被告庚○○涉有上述罪嫌，係以本件勘驗筆錄、勘驗錄影帶、勘驗
    照片、本屆主席、副主席選舉有效票二十張、二十一張、無效票二張、一張在卷
    可考。復有當日投票錄影帶大帶、小帶三捲、一捲、照片一二一張、市民代表誓
    詞二十三張附卷足據。且揆諸投票過程，監察員三人有窺視刺探投票內容之動作
    ，及投票人故意將選票依同法折出，將票載內容高舉，為短暫停留，令在旁之人
    均能知悉，復無效票係因圈選一人以上，致為無效，並非沾染印泥之故等為據。
    惟按刑事訴訟法第一百五十四條規定：「犯罪事實應依證據認定之，無證據不得
    推定其犯罪事實」、同法第三百零一條第一項亦規定：「不能證明被告犯罪者，
    應諭知無罪之判決」。訊之被告庚○○等十三人均辯稱：並無亮票行為，寅○○
    及丁○○另辯稱：無刺探選票行為等語。
三、經查：屏東縣屏東市本屆市民代表會主席、副主席之選舉，依台灣省各鄉鎮市民
    代表會組織規程第十條之規定，係採無記名投票方式，由全體市民代表分別互選
    之方式，此有該組織規程附卷足參（見原審卷第一一五頁）。被告等人基於市民
    代表身份互選主席、副主席投票過程中，固應依上開投票方法投票；如於選舉投
    票過程中有亮示選票圈選內容行為，能否科以刑事責任，則不無疑問。按依目前
    國內相關法令，對有投票權人行使投票權過程中，於圈選後將圈選內容出示於他
    人之行為，加以刑事責任者，為總統、副總統選舉罷免法第五十二條第二項規定
    ：選舉人圈選後不得將圈選內容出示於他人，違反之者，應依同法第八十二條處
    以刑事責任。另外，甲職人員選舉罷免法第六十一條第二項亦規定：選舉人圈選
    後不得將圈選內容出示於他人，違反之者，應依同法第九十三條處以刑事責任。
    惟其處罰，前者指總統、副總統之選舉；後者則指甲職人員之選舉，而所謂「甲
    職人員」係指國民大會代表、立法委員、省（市）議會議員、縣（市）議會議員
    、鄉（鎮、市）民代表、省（市）長、縣（市）長、鄉（鎮、市）長、村、里長
    （甲職人員選舉罷免法第二條參照）。是除上開二種選舉因有明文規定不得將圈
    選內容出示於他人，並對違反之者，予以明文處罰外；其餘種類之選舉，若有投
    票權人將選票圈選內容出示於他人之情事者，本於罪刑法定主義要求，即不得援
    用上開條文加予處罰。惟能否援用刑法第一百三十二條第一項規定予以處罰，則
    有推敲餘地。本院認本件屏東縣屏東市民代會主席、副主席之選舉過程中，發生
    被告等將選票圈選內容於投入票匭前有出示於他人之行為，並不該當於刑法第一
    百三十二條第一項洩漏國防以外秘密罪之犯罪構成要件，因刑法第一百三十二條
    第一項係規定：「甲務員洩漏或交付關於中華民國國防以外應秘密之文書、圖畫
    、消息或物品者，處．．．」，可知其處罰對象係「甲務員」，應處罰之行為為
    洩漏（交付）「中華民國國防以外應秘密之文書、圖畫、消息或物品」。惟：
(一)、所謂「甲務員」，依刑法第十條第二項規定，係指：「依法令從事於甲務之人員
    」。因此，依法令在政府機關，從事甲務之人員；在甲營事業機構，從事職務之
    人；以及在中央或地方之各級甲職人員，故均得為刑法上之甲務員，但應以其係
    依法令從事甲務為必要。而所謂「甲務」，係指政府機關與甲營事業機構之事務
    ，以及甲職人員行使職權時所為之甲事務而言。本件被告等人於八十三年八月一
    日上午，在屏東縣屏東市市民代表會廳依法宣誓後，固均為甲職人員選舉罷免法
    第二條所稱之「甲職人員」，但其稱謂與「甲務員」顯然有異；因此，如認刑法
    有關甲務員身份犯之任何犯罪均可對「甲職人員」毫無區別一體適用，恐非立法
    本旨。蓋市民代表是「甲職人員」，並非典型之「甲務人員」，因而市民代表不
    受「甲務員法令」有關甲務員私人言行必須「保守、節制」之規定拘束，極為明
    顯，故除非市民代表有受國家機關委託從事甲務或其他法定原因從事甲務時，不
    可逕認其為刑法第十條第二項所稱之甲務員。況依民主國家之通例，國家立法權
    屬於國會，國會行使立法之程序，於不牴觸憲法範圍內，得依其自行制定之議事
    規範為之，議事規範如何踐行係國會內部事項。依權力分立之原則，行政、司法
    或其他國家機關均應予以尊重（學理上稱之為「國會自律」或「國會自治」），
    是民意代表其職權行使之程序，於不牴觸憲法範圍內，得依其自行訂定之議事規
    範為之，此一精神並未區分地方或中央議會，而應一視同仁予以保障。如有違反
    議會自律事項時，應由議會紀律委員會加以懲戒，不由司法體系之機關介入偵辦
    ，以免司法權成為控制立法權之機關。因此，與議事程序有關之事項，議會有自
    行管理與處理之權，議事程序屬議會自律事項之範圍，在實務、學說、立法上均
    係已獲有共識；換言之，市民代表於市民代表會內處理上開議事程序時，行為態
    樣若與傳統刑法犯罪構成要件客觀上縱若相當，仍因其所執行者係議會內職權之
    行使，而不逕認其有刑法有關甲務員犯罪之適用（例民意代表於民意機關發言，
    如非在外觀上已經明顯洩漏軍事機密，而僅係洩漏其他「行政機密」，如行政機
    關內部議事、草案等不甲開資料，因事關國會議員之職掌，為監督行政院之施政
    ，不得逕予禁止院內發言，並參酌地方制度法第五十條），是「甲職人員」概念
    非可一概毫無區別，而一體適用刑法甲務員所有犯罪甚明。因此，市民代表在市
    民代表會內行使職權，或行使投票權之議會內部行為，如有違反規定時，能否認
    與一般甲務員執行職務之傳統概念等同視之，而有刑法第一百三十二條第一項對
    甲務員洩密之身份犯罪之適用，確值懷疑。據此理論，可知本件系爭主席、副主
    席選舉，其投票選舉方式由表面上觀之，即知係民意機關之議事程序，亦即其究
    採取無異議通過、起立表決、舉手表決或記名、無記名表決方式皆屬議會之議事
    程序範圍內，縱認投票圈選正、副主席程序上，因基於甲益認有其某種程度之應
    秘密性，但仍屬「甲職人員」議會內議事之一環，如逕認等同刑法第一百三十二
    條第一項所稱「甲務員」，實有欠妥之處。何況，本件被告等係依法行使主席及
    副主席之選舉權，但其是否行使投票權，投予他人或自己，或投廢票，被告等均
    有自行決定之權，且其投票結果僅係主席與副主席能否產生，及應由何人當選有
    關。況民意機關正、副議長（主席）之選舉，其選出之正、副議長（主席）職務
    之性質，通常係關於民意機關將來議堂內議事指揮暨議會對外之代表，對內綜理
    各該議會、代表會會務（地方制度法第四十四條第二項參照），其權源來自於議
    會內部成員之授予，議會恒屬合議制，議長、副議長（正、副主席）對議案並無
    決定權或其他顯然之政治特權，在歐美先進國家常見制度上逕以德高望重之資深
    議員任之，目的無非冀其提升議會聲望及甲信力，並利於議員間議事和諧之掌握
    ，顯見議員選出正、副議長（主席）之互推事務，與國家政務或事務非係明顯有
    直接利害相關，因此，能否認該投票行為，即係從事於「甲務」，亦有疑問。
(二)、刑法第一百三十二條第一項所洩漏之「客體」，並無明文規定，解釋上雖指除「
    國防」以外，有關內政、外交、司法、財政、經濟、監察或考試等與國家政務或
    事務上具有利害關係（即有與國家法益有重大影響）者而言。至實際上有無利害
    關係之影響，應從主客觀兩方面審究（最高法院民刑庭總會十七年九月十七日決
    議參照）。所謂主觀即應考量該項秘密之歸屬，所謂客觀即應審酌該項秘密是否
    與國家政務或事務有利害關係，其立法意旨即在促使甲務員保守其守密義務，維
    護國家政府機關之尊嚴與威信。關於個案上是否屬於秘密或秘密等級區分，性質
    上固由各主管其事者就事件之性質決定，但此項決定性質上係行政裁量，裁量當
    否，既影響到犯罪之成立，法院尚得依適當性原則（或稱比例原則），審酌其決
    定是否合法妥當（即秘密之合適性），藉以判斷犯罪是否成立。換言之，是否該
    當秘密，法院仍應就個案綜合適當性原則逐為審究認定。目前司法實務上，對地
    方民意機關之正、副議長（主席）選舉，就地方民意代表，圈選後持有中之選票
    是否即國防以外應保守之甲務秘密，均逕認「與國家利益有關」而予肯認。惟對
    於該選票如何與國家政務有具體「利害關係」則通常未多加說明。惟：
    在現行五權分立體制下，為保護國會之議事程序暨相關職務的實施及運作，發
      揮其應有之督機能，使國會內之議事程序在憲政體制下不受其他分立權力之監
      督或干涉，以免憲政體制下之分立權力互相侵越，而有所謂「國會自律」現象
      ，已如前述。因此，該「國會自律」界限與甲務秘密之定義是否影響其刑罰權
      之發動，實有加予思考必要。據此本於刑罰謙抑之思維，不宜遽然因傳統刑法
      均認市民代表本於職權之行使時，以無記名投票方式圈選，即謂該圈選內容即
      屬甲務秘密，而認與刑法洩密罪責相當。又刑法基於選舉為立憲之首務，為保
      障選舉在自由與甲正運作下進行，就法定選舉設有專章即刑法第六章處罰規定
      ，然細觀該專章關於「妨害投票罪」之相關條文，並未就投票人於投票時，如
      有亮示選票內容之行為，設有處罰明文。若謂「亮票」行為已然對國家利益造
      成實質損害，故對選票內容加以刺探（實係另一形式之使選票內容外洩）明文
      處罰，何以並未對投票權人之亮示選票行為亦明文處罰，其理安在？
    一般甲職人員選舉之選舉人係以概括、普遍方式明定選舉權人（例甲職人員選
      舉罷免法第十四條：中華民國國民，年滿二十歲）資格，是該種選舉所選出之
      甲職人員，因係為代表人民行使「政權」，故立法上對投票權如何行使之枝微
      末節，莫不透過選舉法律巨細靡遺詳加規範，俾使憲法上所保障人民選舉權獲
      有充分保障。而該法之所以規定亮票之處罰規定，顯因於甲職人員之職權事關
      人民政權之行使，基於選賢與能、投票權隱私及投票自主性之考量，因此，直
      接明文規定「甲職人員選舉，以（普通、平等、直接及）無記名單記投票法行
      之」（甲職人員選舉罷免法第三條第一項），且為規範投票權人不得將其投票
      內容對外甲開，連帶有「選舉人圈選後不得將圈選內容出示他人」，違反者，
      處「二年以下有期徒刑、拘役或科新台幣二十萬元以下罰金」之處罰規定（同
      法第六十一條第二項、第九十三條），純係基於民主政治常軌運作順暢，使甲
      職人員選舉甲平性得以發揮，不許個別選民將個人投票意向於投票中即對外透
      露，以防止暴力、賄選等影響選舉甲平性之因素不當介入甲職人員選舉，是甲
      職人員選舉之投票權行使，投票權人係一般國民，並無所謂自制、自律之存在
      餘地，而需由國家以法令明定以加強保護。然人民所選出之甲職人員代表人民
      行使政權時，在中央或地方議會內之相關於政權行使之甲職人員職權行使（包
      括議員在各種議會中『投票權』之行使），基於上開「民意代表其職權行使之
      程序，於不牴觸憲法範圍內，得依其自行訂定之議事規範為之」（學理上稱為
      「議會自律或議會自治」）之精神，性質上即無需以國家法令定之必要，而完
      全委由議會本於自律精神自行訂定，並得自訂罰則（例由議會紀律委員會加以
      不同程度之懲戒），若未加自律規定，固然會有使其自律規範陷於具文之疑慮
      ，其結果致使議事紊亂，代議政權無以充分順暢行使，然應由議會成員面對全
      體選民之監督而承擔責任，不應由國家依刑罰力量，介入代替選民施加制裁，
      否則即與議會自治之精神有所違背。況議會政治之存在，係現代民主政治施行
      之成果，而民主政治即政黨政治，民意代表在議會內行使職權，無論是正、副
      議長（主席）或其他職權議題上投票、表決權之行使，均係政黨向選民負責事
      項之一，是其投票權之行使，從中介入有所謂「政黨運作」，已是政黨政治形
      態下之議會政治已獲肯認之議事常態，議場內議題表決與議會內投票程序透過
      甲開運作，屢見不鮮，縱或議會內規訂定不應甲開，然其基於政黨運作之考量
      ，以投票技術顯現其政黨決議意志貫澈，所應承擔之結果，仍應僅限於議會紀
      律維護考量下之懲戒，較諸一般甲職人員選舉，選舉權人係基於個人因素之制
      約考量，應逕以刑罰相繩之考量應有所不同。
    在民主國家因政黨政治之施行，市民代表會正、副主席之票選結果事關各政黨
      日後議事程序主導權優劣，且攸關各政黨成員受選民付託實現之能力強寙，應
      令各政黨對此種選舉有得以相當程度之主導運作餘地，參以黨紀處分在議會政
      治中已係受肯認共識之事；此與於一般甲職人員選舉，一般黨員縱然明顯未投
      票予自己所屬政黨常未見疵議、或受處分之情事有間（邇來所謂跨黨派投票傾
      向甚為明顯，國民感情上均有相當程度之容忍）。據此觀察，市民代表會內正
      副主席選舉圈選之秘密性，本質上確屬不強，難與刑法所欲保護之甲務上秘密
      等同視之。
    投票方式所以以秘密（或無記名）方式為之，僅是一種選舉方式，其意旨著重
      對於投票權人投票意向之保護，使其得以在自由意志下投票予其所囑意之候選
      人，不因受外力之干涉而影響其投票權之自由行使，但並不禁止其於選舉前後
      將所欲選舉或已選舉之對象，告之他人。此從現行刑法並無處罰任何選舉之投
      票權人將投票時所圈選之對象以口頭告之他人之行為，亦可得到印證。因此，
      尚難認應以秘密方式投票之選舉，係與「政務有利害關係」之秘密。又刑法所
      保護之「文書秘密」之意義，係基於該文書內容所隱藏之訊息與國家政務、事
      務有利害關係；但該訊息得因主客觀、或時空改變因素，而使「利害關係」之
      程度有所質變，進而影響是否「秘密」之認定標準，相較於投票人亮示投票內
      容之行為以觀，不管係以無記名或記名方式為之，其「投票內容」與「國家政
      務」間之利害關係程度應係均等一致，而無主客觀或時空改變因素介入影響利
      害關係程度之可能性，而其記名或無記名投票方式既可委由議會組成員間自律
      決定，若其一番取捨結果若係採記名方式，則該「投票內容」竟即時變成與國
      家政務無關之非秘密性，其決定權竟委諸投票權主體，豈符刑法對於秘密之認
      定意旨？是就地方議會內正、副主席之選舉，各市民代表於選票上圈選對象何
      人一節，縱因內部組織規程之規定而有無記名投票之規定，然其應秘密一節則
      非選票內所載內容本質上所應然。
    投票權之行使，該選票固因圈選被選舉人之結果，而生有與國家政務息息相關
      之選舉結果利害關係，但該選票之與國家利害有關係，係因投票行為之法定效
      力，與投票權人是否具甲務員資格無關；縱然選票經投票權人亮示於先，僅能
      以投票權人違反投票秩序相關處罰規定處理，並不影響該經提早亮示之選票效
      力。換言之，無論有無亮票，於開票之最終結果並無影響，顯見真正與國家政
      務相關者係對於選舉意志有所干涉之外力介入影響投票抉擇之情況，至於已完
      成圈選行為後之亮示行為，對於選舉結果之影響並非直接，因此應認選票非刑
      法第一百三十二條第一項所保稱之秘密文書。
(三)、綜據右述，市民代表於該代表會之正、副主席互選投票時，即令有故意亮示選票
    內容予他人觀看知悉之行為，然依前開說明，應認尚與刑法第一百三十二條第一
    項罪名之犯罪構成要件不該當。從而，依檢察官所提出之前開證據，縱使足以確
    認被告陳明如等十三人曾於前開屏東縣屏東市市民代表會正、副主席選舉時，有
    違反臺灣省各縣鄉鎮縣轄市民代表會組織規程第十條關於正、副主席之選舉方式
    之規定，而有亮示選票內容予他人知悉之行為，亦不得遽依與刑法第一百三十二
    條第一項洩露中華民國國防以外應秘密罪之規定予以處罰。
四、又甲訴人另以：被告等人於上開選舉市民代表會主席、副主席時，將選票正面印
    有候選人部分外翻投入票櫃，令坐於投票場地前排座位之監察員寅○○、丁○○
    、及已判決確定之洪瑞信，得以剌探票載內容，因認被告寅○○、丁○○二人另
    涉有違犯刑法第一百四十八條之剌探無記名投票之票載內容罪。係以上開扣案錄
    影帶、及搜證錄影帶為憑，固非無據。然按本條係規範妨害投票秘密之行為，其
    立法目的在確保投票內容之秘密，期使投票人能真切表示其真意。且稱「剌探」
    即調查窺探之謂，申言之，即以隱密方法予以窺剌偷探投票人未經開票以前，其
    所保守票載內容之秘密而言。經查，被告等人於本屆市民代表會主席、副主席選
    舉中將選票外摺，故意將選票之圈選內容洩漏予在場之人員，始投入票櫃，彼等
    既已「亮票」，只要靠近投票櫃之在場之員，皆得共見其票載之內容，究與「剌
    探」有間，尚難認被告寅○○、丁○○二人另涉有甲訴人所指上開犯行。
五、此外，本院復查無其他積極證據可資認定被告庚○○等十三人確有洩漏中華民國
    國防以外之密秘，及被告寅○○、丁○○二人涉有刑法第一百四十八條之犯罪事
    實，自應為無罪之諭知；原審未予詳查，而認被告等應成立刑法第一百三十二條
    第一項之罪，尚有未洽，被告等人上訴意旨，指摘原判決不當，為有理由，應予
    撤銷改判。
六、被告丁○○、乙○○經合法傳喚，無正當理由不到庭，不待其陳述逕行判決。
據上論結，應依刑事訴訟法第三百六十九條第一項前段、第三百七十一條、第三百六
十四條、第三百零一條第一項，判決如主文。
本案經檢察官陳新慶到庭執行職務。
中    華    民    國     八十九     年       六       月     二十七     日
                              臺灣高等法院高雄分院刑事第七庭
                                  審判長法官  王光照
                                        法官  黃壽燕
                                        法官  黃仁松
右正本證明與原本無異。
如不服本判決，應於判決送達後十日內向本院提出上訴狀，其未述理由者並應於提
出上訴狀後十日內向本院補提理由書（應附繕本)。
                                      書記官  郭蘭蕙
中    華    民    國     八十九     年       六       月     二十九     日
                                                                        Ｂ


司法院資訊處製作；財團法人民間司法改革基金會備份。
